臺灣高等法院臺南分院刑事判決
上　訴　人
即　被　告　乙○○
選任辯護人　甲○○　律師
上列上訴人因殺人未遂等案件，不服臺灣嘉義地方法院87年度易
字第319號中華民國87年8月3日第一審判決（起訴案號：臺灣嘉
義地方法院檢察署87年度偵字第1020號），提起上訴，判決後，
由最高法院第二次發回更審，本院判決如下：
    主  文
原判決關於乙○○部分撤銷。
乙○○傷害人之身體，累犯，處有期徒刑壹年。
    事  實
一、乙○○於民國（下同）八十四年間因違反麻醉藥品管理條例
    案件，經臺灣嘉義地方法院判處有期徒刑六月確定，甫於八
    十五年四月三十日易科罰金執行完畢，詎仍不知警惕，復於
    八十六年十二月二十四日下午四時許，在嘉義縣布袋鎮○○
    ○街一三六號，酒後因故與丙○○發生爭執，竟基於傷害之
    犯意，持鐵合椅毆擊丙○○後頭部一下，致丙○○受有頭部
    外傷、頭皮裂傷、腦震盪等傷害。
二、案經丙○○訴由臺灣嘉義地方法院檢察署檢察官偵查起訴。
    理  由
一、訊據被告乙○○（下稱被告）矢口否認有何傷害之犯行，辯
    稱：當日我與黃金棟、陳成哲坐在一起，丙○○在我後面，
    因酒後發生爭執，是丙○○先出手要打我，我順勢將丙○○
    推開，丙○○因而坐倒在地上，頭部有撞到圓凳，可能因此
    受傷云云。惟查：
  (一)被告於右揭時地如何持鐵合椅毆擊被害人即告訴人丙○○後
    頭部之事實，已據告訴人迭於偵查、原審、本院歷審調查中
    指訴綦詳（見偵查卷第十四頁反面、第十五頁正面、原審卷
    第二十四頁正面、反面、第五十三頁正面、第八十六頁正面
    、反面、第八十七頁正面、第九十七頁反面、上訴審卷第九
    十七頁反面、第九十八頁正面、本院更一審九十年十月二十
    三日訊問筆錄），參以證人即當時在場之陳成哲於偵查中亦
    證稱：「當時我背對丙○○，我聽到『碰碰磅磅』聲音，我
    轉頭過去看到乙○○把椅子摔出去，我去拉他，黃金棟坐在
    丙○○旁邊」等語（見偵查卷第十五頁正面）；於原審審理
    中證稱：「當時我背對著被害人，聽到砰磅聲，轉頭看到被
    告乙○○站起來，黃金棟坐著當時沒有站起來，聽到告訴人
    質問被告乙○○為何打他」等語（見原審卷第五十一頁正面
    、反面），而衡以證人陳成哲與被告於案發當時尚有僱傭關
    係，本於情感勢必有所迴護之情形下，仍為上開證詞，且證
    人陳成哲與被告間又宿無怨隙，更無甘冒偽證罪責，杜撰事
    實惡意設詞誣陷被告之理，且證人陳成哲前開所述核與告訴
    人指訴情節相符一致，是以證人陳成哲之證詞應屬可採。雖
    證人陳成哲嗣後於上訴審審理中翻異前詞改以：我並未見到
    乙○○、黃金棟拿鐵椅打丙○○云云（見上訴審卷第四十二
    頁反面），不僅與其於偵查及原審審理中所述相互矛盾，更
    與其原先核與告訴人所述相符一致情節產生諸多齟齬，則證
    人陳成哲是否因礙於情面，抑或為被告脫免所涉傷害罪責，
    而使其證述前後不一而降低法院之採信程度，是以本院認證
    人陳成哲嗣後翻異前詞之證述，應屬事後迴護被告之詞，殊
    無足採。據上以論，足徵被告於案發當時確有持鐵合椅毆擊
    告訴人後頭部等情堪以認定。
  (二)又告訴人於八十六年十二月二十四日下午四時許受傷害後，
    當日即至署立朴子醫院（原台灣省立朴子醫院，下稱朴子醫
    院）醫治，據其於告訴之初所提出之該院八十七年一月二日
    診斷證明書記載「頭部外傷、頭皮裂傷、腦震盪」（見偵查
    卷第三頁），若如被告前開所辯告訴人係因倒地撞及圓凳受
    傷云云，然觀以卷附照片所示以查（原審卷第九十九頁正面
    ），該圓凳實係輕小，衡情當不致因告訴人倒地撞及，而受
    有前述「頭部外傷、頭皮裂傷、腦震盪」之嚴重傷害，是以
    被告此部分所辯，顯係事後推諉圖卸之詞，不足採信。
  (三)按殺人未遂與傷害之區別，應以加害人有無殺意為斷，以戕
    害他人生命之故意，著手於刺殺之實行而未發生死亡之結果
    ，為殺人未遂；倘無使人喪失生命之故意，僅在使其身體、
    健康受到傷害，則為傷害罪，二罪皆發生傷害之結果，祗其
    主觀犯意及身體傷害程度不同而已。是刑法上殺人未遂罪與
    傷害罪之區別，應視加害人有無殺意以為斷。被害人所受傷
    害程度，固不能據為認定有無殺意之唯一標準，但加害人下
    手及經過情形如何，於審究犯意方面，仍不失為重要參考資
    料（最高法院八十四年度台上字第三一七九號、八十五年度
    台上字第一六八號判決參照）。查被告與告訴人間素無仇
    怨，僅因當日飲酒細故發生口角，業據渠等所同認，衡情以
    觀，被告應無殺害告訴人之犯意，告訴人雖指稱被告乙○○
    案發時曾喊稱：「自己殺，賺腹內」云云，惟證人陳成哲於
    原審及本院前審審理中均證稱：伊沒有聽到這句話等語（見
    原審卷第五十二頁正面、上訴審卷第四十二頁反面），是告
    訴人上開指訴，尚屬無憑。又頭部雖為人體之重要部位，惟
    鐵合椅並非殺人之利器，且被告僅持之毆擊告訴人之後頭部
    一下，客觀上應不足以致告訴人於死。雖告訴人案發後經送
    醫急救時，意識躁動，右後頭皮有一四公分血腫及三公分之
    裂傷，深及顱骨，急性出血，電腦斷層可見腦水腫，有生命
    危險，經予處理後住院觀察治療，住院期間有嘔吐情形，亦
    曾主訴複視而照會眼科，八十七年一月二日出院後，在門診
    追蹤，仍主訴會陣發嘔吐及兩側大腿無力等情，此有前臺灣
    省立朴子醫院（下稱朴子醫院）八十七年三月二日八七朴醫
    歷字第六七三號函暨所附之出院病歷摘要等件附卷可參，
    復經上訴審再次函詢朴子醫院有關告訴人當時有生命危險究
    竟依何症狀判斷？業經朴子醫院答覆：病人丙○○之頭皮有
    一見骨之深裂傷，而且意識不清嘔吐，以當時而言有生命危
    險，當然隔日意識較清楚，就脫離危險等語，此有朴子醫院
    八十七年十一月十八日八七朴醫歷字第四八二號函在卷可
    憑，足認告訴人頭部受傷所造成之生命危險現象，極為短暫
    ，尚不得以此遽認被告有致告訴人於死之犯意。參之被告僅
    毆擊告訴人之後頭部一下即罷手，益見被告並無意為殺人之
    犯行無疑。
  (四)再按告訴人於八十六年十二月二十四日受傷後，於八十七年
    二月九日向檢察官提出告訴所附朴子醫院八十七年一月二日
    診斷證明書，僅記載其受有「頭部外傷、頭皮裂傷、腦震盪
    」（見偵查卷第三頁），嗣後於偵審程序進行中告訴人所提
    出朴子醫院八十七年一月二十三日驗傷診斷書（檢驗日期為
    八十六年十二月二十四日，附於偵查卷第十九頁）、八十七
    年一月二日出院病歷摘要（附於第一審易字卷第十八頁）及
    該醫院八十七年三月二日覆台灣嘉義地方法院檢察署之函文
    （附於同上卷第十七頁）記載，告訴人於八十六年十二月二
    十四日下午至該醫院急診並接受檢查時，其所受之外傷係右
    後頭皮有一處直徑四公分血腫及三公分長之裂傷，深及顱骨
    ，急性出血，電腦斷層可見腦水腫，經住院治療後，於八十
    七年一月二日出院，出院後續為門診治療，仍主訴會陣發嘔
    吐及兩側大腿無力等情，其受傷情形亦僅限於「頭部外傷、
    頭皮裂傷、腦震盪」之範圍，並無頸部挫傷、頸椎盤軟骨突
    起等傷害，惟告訴人再於原審提出之朴子醫院八十七年四月
    十三日、八十七年六月十日診斷證明書（附於第一審易字卷
    第六十四頁及第一０四頁）則記載：告訴人於八十六年十二
    月二十四日住院，於八十七年一月二日出院後，又於八十七
    年三月二十日住院，於該日（即八十七年三月二十日）應診
    診斷，病名為：「頭部外傷，腦震盪，頭皮裂傷，頸部挫傷
    。頭部外傷症候群，經常嘔吐、雙腿無力」。於八十七年六
    月十日再經診斷，病名為「第三至第四節頸椎前方軟組織壓
    迫，第四至第五節、第五至第六節頸椎間頸椎盤軟骨突起」
    。亦即告訴人於八十七年三月二十日再前往朴子醫院住院診
    治時，其診斷證明書記載多出「頸部挫傷」、「第三至第四
    節頸椎前方軟組織壓迫，第四至第五節、第五至第六節頸椎
    間頸椎盤軟骨突起」等病名，此多出之頸部挫傷等病名之發
    生原因，究係八十六年十二月二十四日受外力以器物擊中後
    頭部時所同時造成？或係嗣後另有其他原因所造成？此與前
    揭頭部外傷有何關聯？被告及其辯護人辯稱告訴人頸部、頸
    椎之傷與被告於八十六年十二月二十四日之行為無關，告訴
    人則供稱「（頸椎的傷是另外受傷的嗎？）就是八十六年十
    二月二十四日被他們兄弟打的傷。」「（為何第一次的診斷
    書上沒有頸椎盤軟骨突起？）當時我有向醫師反應，醫師說
    我腦震盪命撿回來就不錯了，頸部的傷慢慢的治療就可以了
    。第一次沒有治療頸椎的傷，只是針對腦部，第二次才治療
    頸部，才又將頸部的傷列入，實際上這兩個的傷都是同一次
    所受的傷。」（見本院九十四年一月二十四日準備程序筆錄
    第3、4頁），雙方各執一詞。本院就上情先後二度函詢朴子
    醫院，據該院94年3月17日覆函稱「（一）患者丙○○於86
    年12月24日因頭部外傷至急診處理後住院，當時無頸部挫傷
    之記載。（二）患者於87年3月20日再度住院，主訴之雙手
    麻木、大腿無力，經神經外科及復健科會診後頸椎間盤突出
    ，應非外傷所致。」，及94年4月13日覆函稱「依病歷記載
    及各科會診結果，（被告）頸椎間椎盤突出等症狀與頭部外
    傷應無直接關連。」，均肯認告訴人嗣後就其頸部及頸椎所
    提出之診斷證明書均與被告於八十六年十二月二十四日致告
    訴人受有頭部外傷、頭皮裂傷、腦震盪等傷害無關。此外，
    公訴人就告訴人前揭診斷証明書所載頸部及頸椎之傷，是否
    係被告所為？除告訴人片面指陳外，並未提出其他確切證據
    以實其說，參以被告當時與告訴人發生爭執時，僅持鐵合椅
    毆擊丙○○後頭部一下，並未再有進一步之傷害行為，依「
    犯罪事實應依確實、積極之證據認定」、「罪證有疑，利於
    被告」之證據法則，應認告訴人於八十七年三月二十日再前
    往朴子醫院住院診治所受之「頸部挫傷」、「第三至第四節
    頸椎前方軟組織壓迫，第四至第五節、第五至第六節頸椎間
    頸椎盤軟骨突起」等傷病，與被告於八十六年十二月二十四
    日所犯之傷害行為無關。是本院上訴審函詢財團法人奇美醫
    院、財團法人新光吳火獅紀念醫院有關告訴人所受「頸部挫
    傷、頸椎狹窄」之傷害，是否可據以認定已造成告訴人難治
    之重傷害結果？因與被告之傷害行為欠缺相當之因果關係，
    自非本院所得審酌，其認被告在客觀上能預見以器物毆擊人
    之頭部足以令人重傷，竟基於傷害之犯意，持鐵合椅毆擊告
    訴人後頭部一下，致告訴人受有頭部外傷、頭皮裂傷、腦震
    盪、複視疑視神經麻痺、頸部挫傷等傷害，因而造成頸椎受
    傷難治之重傷害等情，改判論處被告傷害人之身體，因而致
    人於重傷罪，亦為本審所不採，均附此敘明。
  (五)綜上所述，被告前開否認傷害告訴人所辯，要屬事後空言避
    就推諉卸責之詞，殊無可採，本件事證已臻明確，被告之傷
    害犯行洵堪認定，應予依法論科。
二、核被告所為，係犯刑法第二百七十七條第一項之傷害罪。又
    被告於八十四年間曾因違反麻醉藥品管理條例案件，經臺灣
    嘉義地方法院判處有期徒刑六月確定，甫於八十五年四月三
    十日易科罰金執行完畢，此有臺灣高等法院被告全國前案紀
    錄表一份附卷可參，其於執行完畢後五年以內再犯本件有期
    徒刑以上之罪，為累犯，應依刑法第四十七條之規定加重其
    刑。
三、原判決就被告乙○○部分予以論罪科刑，固非無見。惟查，
    被告係以傷害之犯意毆擊告訴人後頭部一下，致告訴人受有
    頭部外傷、頭皮裂傷、腦震盪等傷害，已如前述，原判決認
    被告係有殺人之犯意，尚有未洽。被告上訴意旨，猶執前詞
    否認犯罪，雖無足取，惟原判決此部分既有上開可議之處，
    自應由本院就被告乙○○部分予以撤銷改判。爰審酌被告乙
    ○○之素行非佳、智識程度、僅因酒後發生口角，即持鐵合
    椅毆擊告訴人並致告訴人所受之傷勢非輕（頭部外傷、頭皮
    裂傷、腦震盪等），犯後猶飾詞圖卸，毫無悔意，態度難謂
    良好等一切情狀，量處有期徒刑一年，以資懲儆。至被告乙
    ○○犯罪所用之鐵合椅既未扣案，且查無其他證據證明該鐵
    合椅為被告乙○○所有，爰不併予宣告沒收，附此敘明。
據上論斷，應依刑事訴訟法第三百六十九條第一項前段、第三百
六十四條、第二百九十九條第一項前段、刑法第二百七十七條第
一項、第四十七條，判決如主文。
本案經檢察官邱克斌到庭執行職務。
中　　華　　民　　國　　94　　年　　5　　月　　24　　日
                  刑事第二庭    審判長法　官  葉居正
                                      法　官  李文福
                                      法　官  高明發
以上正本證明與原本無異。
檢察官不服本判決應於收受本判決後十日內向本院提出上訴書，
其未敘述上訴理由者並得於提起上訴後十日內向本院補提理由書
。
被告不得上訴。
　　　　　　　　　　　　　　　　　　　書記官  董挹棻
中　　華　　民　　國　　94　　年　　5 　　月　　27　　日
附錄法條：
中華民國刑法第277條：
(普通傷害罪)
傷害人之身體或健康者，處三年以下有期徒刑、拘役或一千元以
下罰金。
犯前項之罪因而致人於死者，處無期徒刑或七年以上有期徒刑；
致重傷者，處三年以上十年以下有期徒刑。
